【裁判字號】    99,簡上,112
【裁判日期】    990825
【裁判案由】    損害賠償
【裁判全文】
臺灣臺北地方法院民事判決             99年度簡上字第112號
上  訴  人  壬○企業股份有限公司
法定代理人  甲○○
訴訟代理人  乙○○
被  上訴人  辛○○（即癸○○之繼承人）
            庚○○（即癸○○之繼承人）
                      2樓
            戊○○（即癸○○之繼承人）
            丁○○（即癸○○之繼承人）
            己○○（即癸○○之繼承人）
共      同
訴訟代理人  王盈智律師
上列當事人間請求損害賠償事件，上訴人對於中華民國98年12月
30日臺灣臺北地方法院臺北簡易庭98年度北簡字第20938號第一
審判決提起上訴，經本院於99年8月11日言詞辯論終結，判決如
下：
    主      文
上訴駁回。
第二審訴訟費用由上訴人負擔。
    事實及理由
一、上訴人起訴主張：
  (一)原審共同被告丙○○（原名子○○）邀同訴外人癸○○為連
    帶保證人，於民國85年間與上訴人訂立大慶牌自小客貨車、
    車號F8-4267號（下稱系爭車輛）之附條件買賣契約（下稱
    系爭契約），約定每期以支票方式付款，頭期款為新臺幣（
    下同）47,500元，之後以1月為1期，每期11,744元，共計36
    期，分期總價金為422,784元，有任1期遲延給付時，視為全
    部到期，並自遲延日起按日息萬分之5.5計付利息，且按日
    加計千分之一之違約金等，惟系爭契約之債務人於繳納24期
    分期價金之款項後即未依約清償，但經上訴人多次催討竟置
    之不理，上訴人依約取回標得物即系爭車輛後，於88年4月
    間經拍賣受償117,770元，經抵充費用75,586元、利息19,82
    6元及本金22,358元後，尚欠118,314元，及自88年4月19日
    起至清償日止，按年息20%計付之遲延利息。又連帶保證人
    癸○○於95年12月16日死亡，其繼承人即被上訴人未向法院
    聲請拋棄或限定繼承，對上訴人應負無保留之連帶清償責任
    。
  (二)依民法繼承編施行法第1條之3之立法過程及意旨，除應顧及
    繼承人之財產權、人格發展外，債權人之財產權、信賴利益
    及法安定性亦須同受保障，如欲認定未聲請拋棄或限定繼承
    之繼承人適用本次修法僅以所得遺產為限負清償責任，須就
    「是否由繼承人繼續履行繼承債務屬顯失公平」之要件，有
    別於未成年人，應更加謹慎斟酌。民法繼承編施行法第1條
    之3條第2項亦須以繼承人不知留有債務為要件，而該項規定
    之「是否由繼承人繼續履行繼承債務屬顯失公平」要件須綜
    合觀察判斷，除被繼承人是否留有遺產外，尚應衡量：「繼
    承人是否有不可歸責於己之事由致不知留有債務」、「遺產
    與系爭債務之金額是否差距甚大」、「依繼承人之經濟狀況
    ，如由繼承人負擔是否影響其人格發展」、「被繼承人對繼
    承人之扶養狀況，與所負債務之金額比例為比較，是否顯然
    失衡」…等，又被上訴人抗辯有民法繼承編施行法第1條之3
    第2項之適用，自應由被上訴人就該條項規定之要件事實負
    舉證責任。
  (三)本件由被上訴人繼續履行繼承債務並未顯失公平：
    癸○○並非擔任無血緣關係者之連帶保證人，而係擔任原審
    共同被告丙○○即癸○○長子之連帶保證人而積欠之債務，
    故癸○○之繼承人繼續履行繼承債務並未顯失公平。且癸○○生前與被上訴人同住，上訴人曾於88年3月間發函通知癸○○尚欠債務，經被上訴人庚○○即癸○○三子簽收，又癸○○之不動產於87年9月間經上訴人向臺灣板橋地方法院聲
    請強制執行，並於88年5月間業經法院拍定，致原設籍於內
    之被上訴人紛紛遷出，就被繼承人癸○○死前即負有本件連
    帶保證債務一事，實為被上訴人所知悉，而被上訴人仍不為
    聲請拋棄或限定繼承，實與願概括繼承相當。況系爭債權金
    額，本金僅118,314元，如由被上訴人繼續履行繼承債務，
    亦不致於影響其人格發展，且衡量被繼承人對繼承人之扶養
    狀況，理應不致於顯然失衡。故本件由被上訴人繼續履行繼
    承債務並未顯失公平。
  (四)依系爭契約及繼承之法律關係，請求被上訴人與原審共同被
    告丙○○應連帶給付原告118,314元，及自88年4月19日起至
    清償日止，按年息20%計算之遲延利息。
二、被上訴人則以：
  (一)依民法繼承篇施行法第1條之3第2項規定，如為代負保證債
    務之情形，其繼承發生日期在民法繼承編98年5月23日修正
    施行之前，且如其代負履行債務有顯失公平之情形者，得主
    張僅就所得之遺產負有限之責任。本件癸○○所負之系爭連
    帶保證債務於98年5月23日前已發生，癸○○生前並無留有
    財產給子女，其本身亦無任何的工作能力，根本就沒有所得
    ，被上訴人亦不知悉癸○○負有系爭連帶保證債務，因此，
    由被上訴人繼續履行本件連帶保證債務，顯失公平，而有民
    法繼承篇施行法第1條之3第2項規定之適用。
  (二)上訴人所提之電話催收紀錄表，並無每一次紀錄製作人之簽
    名或蓋章，看似以電腦繪製出的表格，上訴人有可能應付訴
    訟所製作，被上訴人否認其形式上的真正；縱令該文書為真
    正，然其內容僅止於「保人」即癸○○及「車主」即丙○○
    與上訴人間有通話之事實，不能證明被上訴人知悉本件連帶
    保證債務存在。又戶籍登記僅係政府戶政、役政等行政事務
    的依據，並無法證明被上訴人有無知悉，況且被上訴人戊○○早於83年間結婚遷出不與母親或兄弟姊妹同住，被上訴人
    己○○亦於88年間遷出不與父母或兄弟同住。另上訴人辯稱
    癸○○輪流與被上訴人丁○○、庚○○同住，且被上訴人辛○○亦與癸○○同住，而癸○○與丙○○有關係連繫，可以
    轉告丙○○，則被上訴人丁○○、丑○○及辛○○焉有不知
    之理？然此僅係上訴人單方面的臆測，住在一起並不能代表
    知情，更何況除被上訴人辛○○以外，被上訴人丁○○、庚○○係與癸○○輪流居住，更不可能知悉癸○○有為丙○○
    作保之情事。
  (三)上訴人雖提出庚○○用印之回執，作為被上訴人庚○○知悉
    之依據，然庚○○僅是代收，其信件的內容仍不得而知，況
    且丑○○收件時間是在88年3月1日，丑○○豈能預料癸○○
    於95年12月16日過世時，系爭連帶保證債務仍然存在。再者
    ，癸○○名下不動產雖於88年間遭法院拍賣，但執行債權人
    是寅○商業銀行股份有限公司（下稱寅○銀行），上訴人認
    無執行實益，即撤回強制執行之聲請，況且寅○銀行之債權
    於前述不動產拍賣後已清償差不多，事後寅○銀行也都無追
    討之情事，被上訴人主觀上自然認為被繼承人卯○○並無負
    債。
  (四)上訴人請求之本金為118,314元，但是累計20%之利息至今其
    利息已逾268,180元之多，尚須加上此段期間所產生的按日
    千分之一的違約金將逾97,885元，其本金加利息及違約金約
    484,380元，早已超過法定利息20%的上限，更逾法定利息5%
    甚多，其違約金亦有過高之情事，目前累積的金額幾乎是上
    訴人請求之本金的4倍多之譜，然而此段期間不論銀行利息
    、抑或是人民之所得均無大幅增加，甚至實質薪資還略微下
    降，上訴人先是徵信覓保不實，以致找了一個沒有收入，沒
    有工作能力，房屋設定之擔保又早已超過房屋本身價值的癸○○擔任本件的保證人，後又在主債務人違約時怠於行使權
    利以致未在生前向癸○○起訴，卻能在癸○○死亡後坐擁數
    倍之利潤，顯然有失公允。況且上訴人尚有真正的借款人丙○○可以求償，主債務人尚有工作能力，未必不能還款，對
    上訴人而言並非毫無保障等語，資為抗辯。
三、原審判決被上訴人辛○○、庚○○、戊○○、丁○○、己○○應於繼承癸○○之遺產範圍內，與原審共同被告丙○○連
    帶給付原告118,314元，及自民國93年5月9日起至清償日止
    ，按年息20%計算之利息，而駁回上訴人其餘之訴，上訴人
    就關於被上訴人僅就所得遺產為限負清償責任部分，聲明不
    服而提起上訴（上訴人就其餘敗訴部分，及被上訴人對伊等
    敗訴部分，均未提起上訴，已告確定），並上訴聲明：原判
    決不利於上訴人部分廢棄；上開廢棄部分，被上訴人應連帶
    給付上訴人118,314元；及自93年5月9日起至清償日止，按
    年息20%計算之利息。被上訴人則答辯聲明：上訴駁回。
四、兩造不爭執之事實
  (一)原審共同被告丙○○邀同癸○○為連帶保證人，於85年間與
    上訴人訂立系爭契約，並約定每期以支票方式付款，頭期款
    為47,500元，之後以1月為1期，每期11,744元，共計36期，
    分期總價金為422,784元，有任1期遲延時，視為全部到期，
    並自遲延日起按日息萬分之5.5計付利息，且按日加計千分
    之一之違約金等，惟系爭契約之債務人於繳納24期分期價金
    之款項後即未為清償，上訴人依約取回標的物即系爭車輛後
    ，於88年4月間經拍賣受償117,770元，經抵充費用75,586元
    、利息19,826元及本金22,358元後，尚欠118,314元，及自
    88年4月19日起至清償日止，按年息20%計付之遲延利息之事
    實。有系爭契約、債權試算表、車售前費用明細表可證（見
    原審卷第4至8頁）。
  (二)癸○○於95年12月16日死亡，被上訴人辛○○為癸○○之配
    偶，被上訴人庚○○、戊○○、丁○○、己○○及原審共同
    被告丙○○為癸○○之子女，被上訴人為癸○○之繼承人，
    未向法院聲明拋棄繼承或限定繼承之事實。有癸○○之除戶
    謄本、被上訴人之戶籍謄本、繼承系統表、臺灣板橋地方法
    院98年2月3日板院輔家科春穎字第005686號函可憑（分別見
    原審卷第9至17、26至31頁）。
  (三)被繼承人癸○○並無遺產稅申報紀錄乙情，亦有財政部臺灣
    省北區國稅局三重稽徵所98年12月1日北區國稅三重一字第
    0981045452號函可稽（見原審卷第117頁）。
五、上訴人主張本件不符合民法繼承編施行法第1條之3第2項規
    定之要件，故無該項規定之適用，惟為被上訴人所否認。按
    98年6月10日總統公布而於98年6月12日施行之民法繼承編施
    行法第1條之3第2項規定：「繼承在民法繼承編中華民國98
    年5月22日修正施行前開始，繼承人對於繼承開始以前已發
    生代負履行責任之保證契約債務，由其繼續履行債務顯失公
    平者，以所得遺產為限，負清償責任。」，查癸○○係在民
    法繼承編施行法第1條之3於98年6月12日施行前之95年12月
    16日死亡，且癸○○因系爭契約對上訴人所負之債務，亦係
    在民法繼承編施行法第1條之3於98年6月12日施行前已發生
    ，已如上述。是本件爭點在於被上訴人於繼承發生時是否知
    悉被繼承人癸○○留有系爭連帶保證債務？由被上訴人繼續
    履行癸○○因系爭契約所負之保證債務，是否顯失公平？茲
    分述如下：
  (一)被上訴人應繼承癸○○對上訴人所負之連帶保證債務：
    按「繼承人自繼承開始時，除本法另有規定外，承受被繼承
    人財產上之一切權利、義務。但權利、義務專屬於被繼承人
    本身者，不在此限。」、「繼承人對於被繼承人之債務，負
    連帶責任。」，97年1月2日修正公布前之民法第1148條、第
    1153條第1項分別定有明文。上訴人主張癸○○就原審共同
    被告丙○○所積欠之118,314元本息，應負連帶保證責任之
    事實，既為被上訴人所不爭執，依上開規定，被上訴人就上
    開債務自應負連帶清償責任，先予敘明。
  (二)被上訴人於繼承發生時並不知悉被繼承人癸○○留有系爭連
    帶保證債務：
  1.按當事人主張有利於己之事實者，就其事實有舉證之責任，
    但法律別有規定，或依其情形顯失公平者，不在此限，民事
    訴訟法第277條定有明文。又主張消極之事實而在客觀上無
    法積極證明者，其舉證責任移轉於他方當事人，此為舉證責
    任分配原則之一。查被上訴人於繼承發生時並「不知悉」被
    繼承人癸○○留有系爭連帶保證債務，乃一消極事實，客觀
    上難以積極舉證，揆諸前揭規定及說明，應由主張被上訴人
    知悉上情之事實者即上訴人，就該事實負舉證責任。
  2.上訴人主張被上訴人於繼承發生時知悉系爭連帶保證債務存
    在，仍選擇不辦理拋棄繼承或限定繼承，應認被上訴人有概
    括繼承之意思等語，為被上訴人所否認，茲就上訴人所提之
    證據，析述如下：
  上訴人主張丙○○每期均遲延繳款，上訴人撥打電話催繳過
    程，皆由癸○○接聽，癸○○允轉告丙○○，丙○○亦會回
    覆上訴人，可知癸○○與丙○○有密切聯繫之事實，並提出
    電話催收紀錄表為憑（見原審卷第55至57頁），並且以癸○○與庚○○、丁○○、辛○○同住，推認被上訴人知悉系爭
    連帶保證債務存在。然被上訴人否認上訴人前揭主張之事實
    ，且否認電話催收紀錄表之真正。查前開電話催收紀錄表是
    上訴人自行製作之文書，其上主要內容是上訴人撥打00-000
    0000電話及000000000呼叫器，催繳帳款，最後詢問對系爭
    車輛拍賣底價之意見，是由丙○○或癸○○接聽，癸○○接
    聽時均允諾轉告，丙○○嗣後會回電等情，然此為上訴人以
    電話方式催繳系爭債務之過程，接聽者均非被上訴人，難認
    被上訴人知悉有催繳系爭債務之情事，何況丙○○均會回電
    ，且系爭車輛亦交付上訴人以拍賣程序抵償，系爭債務是否
    業已清償，亦非被上訴人所知悉，故難據以推認被上訴人於
    繼承發生時知悉系爭債務存在。
  上訴人主張其曾以雙掛號存證信函向癸○○催繳，是由庚○○用印代收，並提出掛號郵件收件回執為佐（見原審卷第58
    頁），據以證明庚○○知悉系爭債務存在，然為被上訴人所
    否認，辯稱伊僅是代收，並不知悉信封內之內容等語，而衡
    諸常情，縱使代收家人之書信，亦不會擅自開啟之理，是上
    訴人上開主張，亦無可採。
  上訴人主張癸○○生前與被上訴人同住，並提出戶籍謄本為
    證（見原審卷第65至69頁），惟為被上訴人所否認，辯稱戶
    籍登記僅係政府戶政、役政等行政事務的依據，並非被上訴
    人實際居住情形，且住在一起並不能代表知情等語。查從前
    開戶籍謄本所示，戊○○、己○○分別於83年、88年間即遷
    出癸○○所有之臺北縣蘆洲市房屋，且己○○於84年9月26
    日結婚，則戊○○、己○○均已成年，並分別於83、84年間
    結婚另組家庭，丁○○、庚○○亦均已成年，並分別於87年
    、91年間結婚另組家庭，又癸○○所有之臺北縣蘆洲市房屋
    總面積為95.82平方公尺之情，經本院調閱臺灣板橋地方法
    院（下稱板橋地院）88年度執字第4501號執行卷查明無訛，
    則扣除公共設施後之面積，居住被上訴人及其家屬全家之可
    能性不高，再者，縱使癸○○生前有與被上訴人同住一地，
    因被上訴人均已另組家庭，亦是個別生活，且系爭債務之主
    債務人是丙○○，與被上訴人並無關連，故亦難逕以推認被
    上訴人知悉系爭連帶保證債務存在。
  上訴人主張其於87年間聲請強制執行卯○○所有之臺北縣蘆
    洲市房地，經板橋地院以87年度執字第10598號清償票款執
    行事件受理，因寅○銀行就該房地有優先權，上訴人於88年
    2月間以無執行實益，而聲請撤回執行並發給債權憑證，而
    執行過程中，癸○○均在現場，並表示該房屋為丙○○與家
    人同住，另寅○銀行於88年3月間聲請強制執行前述房地，
    經板橋地院88年度執字第4501號拍賣抵押物執行事件受理，
    該房屋於88年5月間拍定，丁○○、癸○○、己○○分別於
    88年2月9日、88年9月10日、88年10月27日將戶籍從該房屋
    遷出之事實，並提出前述房屋之建物謄本及異動索引、板橋
    地院88年2月11日87年度民執廉字第10598號函為憑，被上訴
    人則抗辯伊等僅知此是寅○銀行借款債權，非系爭保證債務
    ，且寅○銀行之債權於該房地拍賣後已清償差不多，被上訴
    人主觀上自然認為被繼承人卯○○並無負債等語。查上訴人
    前揭主張之事實，除癸○○在執行過程中有表示該房屋為丙○○與家人同住乙節外，以及前開房地拍賣所得於88年7月
    27日實行分配，寅○銀行尚有220,871元未受清償之事實，
    均據本院調閱板橋地院87年度執字第10598號及88年度執字
    第4501號執行卷查明無訛，至於癸○○在執行過程中有表示
    該房屋為丙○○與家人同住乙節，上訴人並未舉證以實其說
    ，尚難採信。準此，前開房地是經寅○銀行聲請拍賣後，經
    於88年5月間拍定以賣得之價金清償寅○銀行之借款債務，
    而上訴人早於88年2月間即因無執行實益而撤回執行並聲請
    核發債權憑證，且於執行過程中，在該房地現場及收受法院
    文書者，均是癸○○，系爭債務之主債務人又是丙○○，故
    無從據以推認被上訴人知悉強制執行程序中亦有系爭保證債
    務在內，因此，被上訴人辯稱伊等認為前開房地遭拍賣係因
    寅○銀行之借款債權，而不知有系爭保證債務存在乙情，尚
    堪採信。
  據上所述，上訴人未能舉證證明被上訴人於繼承發生時知悉
    系爭連帶保證債務存在，且系爭債務之主債務人是丙○○，
    被上訴人未知悉有該保證債務存在，亦難認有可歸責之事由
    。因此，堪認被上訴人於繼承發生時並不知悉系爭連帶保證
    債務存在，且無有可歸責之事由。
  (三)由被上訴人繼續履行癸○○所負之系爭連帶保證債務顯失公
    平：
    查被繼承人癸○○並無遺產稅申報紀錄乙情，已詳如前述，
    上訴人復不能舉證證明被上訴人曾有繼承遺產之事實，已難
    認被上訴人曾繼承癸○○任何積極財產。又系爭債務是因丙○○購買系爭車輛以經營生意之意，而與上訴人簽立系爭契
    約（見本院卷第69頁背面），並由渠母親癸○○擔任連帶保
    證人，又該保證發生代付履行之責任，係因丙○○無法履行
    對上訴人之系爭契約債務所造成，可見癸○○已屬擔負非其
    所能掌控之責任，況被上訴人僅為癸○○之繼承人，與上開
    主債務發生原因無何關聯，更未從中獲得任何利益，再者，
    被上訴人於繼承發生時並不知悉系爭連帶保證債務存在，且
    無有可歸責之事由，另上訴人僅剩118,314元本息未受清償
    ，仍得向主債務人丙○○求償。是綜上，如由被上訴人繼續
    履行系爭連帶保證債務顯失公平，則依前揭規定，僅以繼承
    癸○○所得遺產為限，負清償責任。
六、綜上所述，上訴人依據系爭契約及繼承之法律關係，請求被
    上訴人於繼承癸○○之遺產範圍內，與原審共同被告丙○○
    連帶給付118,314元，及自93年5月9日起至清償日止，按年
    息20%計算之利息，為有理由，應予准許，逾此部分之請求
    ，為無理由，不應准許。原審就上開不應准許部分為上訴人
    敗訴之判決，於法並無不合。上訴意旨就此部分指摘原判決
    不當，求予廢棄改判，為無理由，應予駁回。
七、本案事證已臻明確，兩造其餘主張、陳述及所提之證據，經
    審酌後認與判決結果不生影響，爰不一一論述，附此敘明。
八、據上論結，本件上訴為無理由。依民事訴訟法第436條之1第
    3項、第449條第1項、第78條，判決如主文。
中    華    民    國    99    年    8    月     25    日
                 民事第一庭    審判長法  官   許紋華
                                     法  官   林春鈴
                                     法  官   賴秀蘭
以上正本係照原本作成。
本判決不得上訴。
中    華    民    國    99    年    8     月    25    日
                                      書記官  李佩芳


司法院資訊處製作；財團法人民間司法改革基金會備份。
